最高法院民事判決　　　　　　　　　　　　　　　八十六年度台上字第二五○一號
　　上　訴　人　乙○○
　　被 上訴 人　丙○○
　　法定代理人　黃明宗
　　被 上訴 人　甲　○
　　法定代理人　林文興
右當事人間因第三人異議之訴事件，上訴人對於中華民國八十五年九月三十日台灣高
等法院高雄分院第二審判決（八十五年度重上字第七二號），提起上訴，本院判決如
左：
    主  文
原判決廢棄，發回台灣高等法院高雄分院。
    理  由
本件上訴人主張：坐落高雄縣岡山鎮○○段九八一地號土地，及其上門牌號碼高雄縣
岡山鎮○○路十巷廿七弄一二二號即建號二五一號、未辦保存登記建號六○八號、六
二一號建物（以下合稱系爭房地），為伊以勞力所得出資買受與增建，為伊之特有財
產，依修正前民法第一千零十三條第四款規定，為伊所有。詎被上訴人竟以對伊夫黃
華富之損害賠償事件民事確定判決為執行名義，對伊所有系爭房地聲請強制執行，侵
害伊之所有權，伊自得請求排除強制執行程序等情。爰求為將臺灣高雄地方法院八十
二年度執全字第四二八號及八十四年度執字第四九三五號被上訴人與債務人黃華富間
損害賠償強制執行事件，就伊所有系爭房地所為查封及拍賣之強制執行程序，予以撤
銷之判決。
被上訴人則以：上訴人所舉證據並不足以證明系爭房地屬其特有財產，上訴人與其夫
黃華富既未約定夫妻財產制，當以聯合財產制為法定財產制，系爭房地既非上訴人之
原有或特定財產，依修正前民法第一千零十七條第二項規定屬黃華富所有，伊自得對
之聲請強制執行，上訴人無權排除強制執行程序等語，資為抗辯。
原審維持第一審所為上訴人敗訴之判決，駁回其上訴，無非以：按夫妻未以契約訂立
夫妻財產制者，除民法另有規定外，以法定財產制為其夫妻財產制。而法定財產制之
聯合財產中，夫之原有財產及不屬於妻之原有財產之部分，為夫所有，是為修正前民
法第一千零五條及第一千零十七條第二項所明定。故夫妻於婚姻關係存續中，因有償
取得之財產應屬夫所有。如果妻主張該財產為其原有財產或特有財產，應由妻負舉證
責任。本件上訴人與訴外人黃華富為夫妻（於民國五十一年四月十五日結婚），並無
夫妻財產制之約定，自應以法定財產制即聯合財產制為其夫妻財產制。系爭房地係於
六十九年六月二十六日黃華富與上訴人婚姻關係存續中因買賣而有償取得之財產，為
上訴人所不爭執，並有土地及建物登記簿謄本在卷可稽，揆諸首揭說明，應屬夫黃華
富所有。上訴人雖主張系爭房地為其以勞力所得出資買受與增建，屬其特有財產。其
所舉證人吳居財、吳鬧卻亦證稱系爭房地係由上訴人出面向其購買與交款云云，惟婚
姻關係存續中夫妻間由一方出面洽談買賣事宜者殆所常見，自不能執此即認洽買者即
係實際出錢購買之人。證人梅露玲之證詞則嫌籠統，且其與上訴人為姊妹關係，證言
難免偏頗，要難遽採。證人周碧如、董王月昭之證詞，亦無法證明上訴人係以參加互
助會所標得之會款購買系爭房地。六十九年十月廿二日以系爭房地向岡山鎮農會抵押
借款新台幣（以下同）二十五萬元，固以上訴人為債務人兼義務人，然其夫黃華富亦
為連帶債務人，尚難以該抵押設定人及義務人為上訴人，即認系爭房地為上訴人出資
價購。又依上訴人主張其收入頗豐，僅計止民國六十九年之收入即達九十六萬元，該
收入均未使用。則以之購買價值九十四萬元之系爭房地，乃綽綽有餘，何庸另向他人
告貸？況上訴人於起訴狀及聲請調查證據狀均自承，系爭房地係其夫妻向吳居財先生
訂購，登記在上訴人名下，嗣後陸續共同增建。系爭房地買賣及貸款手續辦妥後，再
由其夫婦以每月薪資繳清會錢及農會貸款，該房地為二人之共有財產等情（一審卷四
頁反面至六頁正面、七九頁反面、八十頁）。黃華富亦證稱：「薪水與我太太（即上
訴人）的，二人都放在一帳戶內，若有需用再提出來使用」云云（原審卷一○○頁）
。是上訴人主張：系爭房地係其以勞力所得出資買受與增建，為其特有財產云云，已
無足取。至上訴人提出之薪資資料、在職證明與考核通知僅能證明上訴人任職國小教
員與薪資而已，系爭房地之登記名義人或繳稅名義人，雖均為上訴人，亦不能據以證
明系爭房地即屬上訴人之特有財產。此外，上訴人復未能提出其他積極證據足資證明
系爭房地屬其特有財產，而有足以排除強制執行程序之權利，上訴人之請求為無理由
，應予駁回等詞，為其判斷之基礎。
查原審既認系爭房地購買前後，上訴人均有固定職業及收入，並援引上訴人於第一審
所為陳述系爭房地為上訴人與其夫黃華富共同出資購買等情，為認定事實之依據，則
上訴人主張系爭房地係以其勞力所得之報酬購買，屬其特有財產，似非全然無據。究
竟系爭房地是否屬上訴人所有或僅部分屬上訴人所有﹖原審未遑進一步詳查審認，遽
為不利於上訴人之判決，未免速斷。又系爭房屋有部分係於購買後再行增建，非在原
保存登記範圍內，上訴人主張此部分係其於七十七年至七十九年間陸續出資增建，屬
其所有云云，原審認此增建部分亦同屬上訴人之夫所有，而未說明其依據，亦有未合
。上訴論旨，指摘原判決不當，求予廢棄，非無理由。
據上論結，本件上訴為有理由。依民事訴訟法第四百七十七條第一項、第四百七十八
條第一項，判決如主文。
中      華      民      國    八十六    年      八      月      八      日
                              最高法院民事第二庭
                                  審判長法官  曾  桂  香
                                        法官  劉  延  村
                                        法官  劉  福  聲
                                        法官  袁  再  興
                                        法官  顏  南  全
      右正本證明與原本無異
                                              書  記  官
中      華      民      國    八十六    年      八      月    二十三    日
